臺灣臺中地方法院民事判決　　　　　　100年度家訴字第287號
原　　　告　陳姿穎
訴訟代理人　熊賢祺律師
被　　　告　吳偉政
上列當事人間請求確認婚姻關係存在事件，本院於民國一百年十
二月五日言詞辯論終結，判決如下：
    主      文
確認原告與被告間之婚姻關係存在。
訴訟費用由被告負擔。
    事實及理由
壹、原告主張：兩造於民國八十五年二月十二日結婚，嗣於八十
    九年六月十二日辦理離婚登記。雖離婚協議書上有林俊杰、
    劉世源兩名證人為證，但於離婚當時並無證人在場親見親聞
    ，而原告亦不知該兩名證人為何人。兩造離婚協議顯然欠缺
    民法第一千零五十條規定協議離婚之法定要件，兩造所為之
    離婚登記應屬無效，兩造之婚姻關係仍屬存在，爰起訴請求
    確認兩造婚姻關係存在等語。
貳、被告則以：兩造於八十九年六月十二日前往戶政事務所辦理
    離婚登記時，離婚見證人林俊杰、劉世源有一起前往，並親
    自見聞兩造確有離婚真意而當場於離婚協議書上簽名等語，
    資為抗辯。並聲明：原告之訴駁回。
參、得心證之理由：
一、按確認法律關係之訴，非原告有即受確認判決之法律上利益
    者，不得提起之，民事訴訟法第二百四十七條第一項前段定
    有明文。所謂即受確認判決之法律上利益，係指因法律關係
    之存否不明確，致原告在私法上之地位有受侵害之危險，而
    此項危險得以對於被告之確認判決除去之者而言，故確認法
    律關係成立或不成立之訴，倘具備前開要件，即得謂有即受
    確認判決之法律上利益（最高法院四十二年度台上字第一千
    零三十一號判例參照）。本件原告主張其與被告間之離婚，
    雖已簽署離婚協議書並向戶政機關為離婚之登記，惟因欠缺
    法定方式，離婚應屬無效等語，被告則認為兩造之婚姻已因
    離婚而不復存在云云，則兩造就婚姻關係是否存在有所爭執
    ，足見兩造間之婚姻關係存否即有不明確，將導致原告在私
    法上，是否為被告配偶之地位有受侵害之危險，自有受確認
    判決之法律上利益，原告自得提起本件確認之訴。
二、復按兩願離婚，應以書面為之，有二人以上證人之簽名並應
    向戶政機關為離婚之登記，民法第一千零五十條定有明文。
    所稱兩願離婚應以書面為之，並應有二人以上證人之簽名，
    此為民法第一千零五十條所規定之方式。因此，夫妻間雖有
    離婚之合意，惟如未依此方式為之，依民法第七十三條規定
    ，自屬無效（參照最高法院四十二年台上字第一００一號判
    例、七十一年度台上字第四七一二號判決）。再者，民法第
    一千零五十條規定兩願離婚應以書面為之，並應有二人以上
    證人之簽名，其立法意旨在於確實證明當事人確有離婚之合
    意，而非出於脅迫或詐欺（參照最高法院六十九年度臺上字
    第一０五號判決）。而離婚之證人，雖不限於作成離婚證書
    時或協議離婚時在場之人，然必須親自或親聞雙方當事人確
    有離婚真意之人，始得為證人（參照最高法院六十八年臺上
    字第三七九二號判例及六十九年度第十次民事庭決議）。
三、經查：本件原告主張兩造雖於八十九年六月十二日簽署離婚
    協議書，並於同日向戶政機關為離婚之登記，然離婚協議書
    上之證人林俊杰、劉世源，未於兩造離婚時在場，且其並不
    認識該兩名證人等事實，業據原告提出戶籍謄本二份、離婚
    協議書一份為證；而證人林俊杰經傳並未到庭，證人劉世源
    於本院審理時則到庭證稱：伊於八十九年時在徵信公司上班
    ，公司有在做離婚證人的業務，公司有伊的身分證影本，伊
    不認識兩造，離婚協議書上面的簽名很草，看起來不像是伊
    的簽名，但身分證是伊的沒錯，亦不確定上面的印章是否是
    伊所有，太久以前的事情了等語（本院一百年十二月五日言
    詞辯論筆錄參照）；又證人劉世源當庭以站姿書寫之姓名、
    身分證字號及住址，與前開離婚協議書所載劉世源之姓名、
    身分證字號及住址，以肉眼互相比對結果，前者較為工整，
    後者字跡則顯然較為潦草，且字體結構特徵明顯不同，殊難
    認定離婚協議書上證人劉世源之簽名為證人劉世源所親簽。
    是劉世源既不認識兩造，復未親自在離婚協議書上簽名，足
    徵劉世源未曾親聞兩造確有離婚之真意，揆諸前揭說明，劉
    世源顯非適格之證人，兩造間之協議離婚，並未具備法定要
    件，亦即缺乏二人以上（適格）證人之簽名而歸於無效。從
    而，原告起訴請求確認兩造間之婚姻關係仍屬存在，為有理
    由，應予准許。
肆、訴訟費用負擔之依據：民事訴訟法第七十八條。
中    華    民    國   100    年    12    月    29    日
                  家事法庭    法  官  林純如
以上正本係照原本作成。
如對本判決，須於判決送達後二十日內向本院提出上訴狀（須附
繕本）。
如委任律師提起上訴者，應一併繳納上訴審裁判費。
中    華    民    國   100    年    12    月    29    日
                              書記官  王麗麗